【裁判字號】    92,判,1640
【裁判日期】    921127
【裁判案由】    地價稅
【裁判全文】
最  高  行  政  法  院  判  決                  九十二年度判字第一六四○號
    上  訴  人  臺中縣稅捐稽徵處
    代  表  人  甲○○
    被 上訴 人  乙○○
右當事人間因地價稅事件，上訴人不服中華民國九十一年九月十日臺中高等行政法院
九十一年度簡字第六二號判決，提起上訴，本院判決如左：
    主  文
上訴駁回。
上訴審訴訟費用由上訴人負擔。
    理  由
本件被上訴人起訴主張：被上訴人所有座落臺中縣大里市○○段一三○之一及三八五
地號二筆土地係臺中縣大里市（二）重劃土地，其中三八五地號土地已完成重劃並於
民國八十五年十月十八日交接完成，按規定應自八十六年起恢復課徵並減半徵收地價
稅二年，惟始自八十八年定期開徵時仍予以減半課徵。又同段一三○之一地號土地，
於八十八年九月二十八日始移轉登記百分之九十九給姜以文，其八十八年依納稅義務
基準日規定仍應全筆向被上訴人課徵，惟該年定期開徵時僅就其所有權持分百分之一
部分予以核定課徵。總計該二筆土地八十八年地價稅短少課徵新臺幣（下同）四八、
四三五元，乃補徵其短少課徵之八十八年地價稅四八、四三五元。被上訴人不服，遂
循序提起行政救濟。查上訴人所屬大屯分處於八十九年十二月十六日之補徵八十八年
地價稅函，由其補稅理由可知係依據上訴人八十九年十二月二日八九中縣稅法字第八
九一○一九五四號復查決定書辦理；由二函觀之上訴人所屬大屯分處八十九年十二月
十六日之處分係上訴人八十九年十二月二日復查決定之「續行處置」，然此處分顯違
反訴願法第八十一條之規定，且已有最高行政法院九十年度判字第二三一號判決可查
。本案系爭二項課稅事實既經八十八年十二月課稅處分，並經更正為處分及八十九年
十二月二日復查決定，明確記載於理由二中，已在被上訴人表示不服之範圍內，上訴
人自不得在八十九年十二月二日為更不利之處分。而且八十九年十二月二日復查決定
書明白決定維持原處分，即全年二九四、二七四元不變，可是八十九年十二月十六日
處分卻明顯牴觸八十九年十二月二日復查決定及法令。次查系爭二項課稅事實並非稅
捐稽徵法第二十一條第二項所稱「另發現應徵之稅捐」，不符補徵要件。且依財政部
七十四年十二月四日台財稅第二五八○五號函規定可知，課稅事實若在行政救濟裁量
範圍即非「另發現應徵之稅捐」。系爭二項課稅事實於八十八年十二月歷經課稅處分
、更正處分、再經八十九年十二月二日復查決定明確記載於理由二項，為已提出行政
救濟之範圍，自與行政法院五十八年判字第三十一號判例情形不同。且本案被上訴人
並未申報不實或故意逃漏八十八年地價稅，該短徵完全是處分錯誤所致，非屬「另發
現應徵之稅捐」為不爭之事實；該處在九十年五月二十二日復查決定書理由中竟認定
本案短徵四八、四三五元屬「另發現應徵之稅捐」據此補徵，顯曲解法令。該二項課
稅事實已經行政救濟程序終結如八十九年十二月二日復查決定，屬處分確定之案件，
課稅事實經復查決定確定處分後，依租稅穩定原則自不應重新處分，已有行政法院八
十九年判字第六九九號及二四六七號判決可查，應排除租稅公平原則及維護公益等理
由之適用。本案二項課稅事實縱使在復查時發現處分錯誤在先，並且基於「行政救濟
禁止不利益變更原則」而確定核課稅額二九四、二七四元定案，就系爭二項課稅事實
而言，此復查決定「維持原處分」對徵納雙方永遠均有約束效力，基於法的安定性，
稅捐處自應嚴格遵守，不應事後又對同一課稅事實再行八十九年十二月十六日之補徵
處分，爰請判決訴願決定及原處分（復查決定）均撤銷。被上訴人則以：查被上訴人
八十九年十二月五日就系爭土地申請復查，係主張重劃完成日期之認定尚有爭議，上
訴人乃就其復查主張予以查明原核定重劃完成日期之認定並無違誤，而予以維持原處
分，惟另行查得系爭三八五地號原核定八十八年地價稅仍予以減半徵收，惟該筆土地
八十六及八十七年之地價稅業已辦理減半徵收在案，其八十八年地價稅應不予減半課
徵。又系爭一三○之一地號土地於定期開徵時，僅就其所有權持分百分之一部分，予
以核定課徵地價稅，按土地稅法施行細則第二十條規定，地價稅應以九月十五日納稅
義務基準日土地登記簿所載之所有權人為納稅義務人。該筆土地於九月十五日土地登
記簿所載之所有權人仍為被上訴人，其所有權持分為「全」（於八十八年九月二十八
日始登記予新所有權人姜以文，所有權持分百分之九九），是八十八年地價稅應就其
所有權持分「全」辦理課徵，並減半徵收，上訴人所屬大屯分處乃依土地稅減免規則
第十七條、稅捐稽徵法第二十一條第一項第二款及第二項及財政部八十七年七月十五
日臺財稅第八七○四七三九八二號函釋等規定就其漏開徵之部分辦理補徵，係基於租
稅公平原則及維護公益理由，另案行使法定職權就因適用法令錯誤而漏未課徵之稅捐
予以補課。且上訴人於八十九年十二月二日八九中縣稅法字第八九一○一九五四號復
查決定書所為之決定，並未對被上訴人作更不利之處分，亦未違反禁止不利益變更原
則等語，資為抗辯。
原審斟酌全辯論意旨，及調查證據結果以：查本件被上訴人所有坐落臺中縣大里市○
○段一三○之一地號土地其八十八年地價稅雖經上訴人課徵，並由上訴人復查決定在
案，惟該原課稅處分所認定之事實，與嗣後上訴人補徵稅額之認定基礎事實既已不同
，則與不利益變更禁止原則係基於同一之事實之適用並不相同，是本件應無不利益變
更禁止原則之適用。又本件被上訴人八十九年一月十日就系爭土地申請復查，係主張
重劃完成日期之認定尚有爭議，上訴人乃就其復查主張予以查明原核定重劃完成日期
之認定並無違誤，而予以維持原處分。且該復查決定，並未對被上訴人作更不利之處
分，亦未違反禁止不利益變更原則。惟上訴人另行查得系爭一三○之一地號土地於定
期開徵時，僅就其所有權持分百分之一部分，予以核定課徵地價稅，按土地稅法施行
細則第二十條規定，地價稅應以九月十五日納稅義務基準日土地登記簿所載之所有權
人為納稅義務人。該筆土地於九月十五日土地登記簿所載之所有權人仍為被上訴人，
其所有權持分為「全」（於八十八年九月二十八日始登記予新所有權人姜以文，所有
權持分百分之九九），是八十八年地價稅應就其所有權持分「全」辦理課徵，並減半
徵收，上訴人所屬大屯分處就其漏開徵之部分辦理補徵，係基於租稅公平原則及維護
公益理由，另案行使法定職權就因適用法令錯誤而漏未課徵之稅捐依首揭規定予以補
課。且上訴人另發現應徵之稅捐，其事實不在上訴人八十九年十二月二日八九中縣稅
法字第八九一○一九五四號復查決定裁量範圍內，依稅捐稽徵法第二十一條第二項及
財政部之函釋規定就系爭一三○之一地號土地予以依法補徵地價稅，並無不合。另被
上訴人所有系爭三八五地號土地因另案八十六年度地價稅事件，經提起行政訴訟，該
地之重劃辦理完成日期，業經最高行政法院以九十年度判字第一二七八號判決認定重
劃土地登記實際完成之日，應以土地所有權人收受地政機關換領土地所有權狀通知之
日為其計算之基準，而臺中縣霧峰地政事務所係於八十六年一月十六日始通知上訴人
業已辦理登記完竣，此有最高行政法院以九十年度判字第一二七八號判決附卷可稽。
是本件系爭三八五地號土地重劃係在八十六年一月十六日以後始辦理完成。依土地稅
減免規則第十七條規定則系爭三八五地號土地於八十六年間其地價稅全免，於八十七
年及八十八年間之地價稅應予減半徵收。該筆土地八十八年之地價稅業已辦理減半徵
收在案，上訴人再就八十八年地價稅補徵半數，即有違誤。訴願決定就此部分未予詳
查予以維持，亦有未洽。被上訴人雖未以此為由據以爭執，然上訴人就此部分補徵半
數地價稅既有違誤，被上訴人就此部分訴請撤銷，為有理由。本件既應將補徵系爭三
八五地號土地部分之地價稅予以撤銷，被上訴人應納之補徵地價稅亦將隨同變更，為
此自應由本院將原處分（復查決定）及訴願決定一併撤銷，應由上訴人另為適法之處
分。
上訴意旨，除持前詞外，並以：查被上訴人所有座落大里市○○段三八五地號土地，
核屬臺中縣第九期大里（二）市地重劃土地範圍，上訴人所屬大屯分處乃據臺中縣政
府函送「臺中縣第九期大里市（二）市地○○區○里市○○段重劃前後土地分配清冊
」，按土地稅減免規則第十七條規定核定其八十六年地價稅恢復徵收並減半課徵。經
按財政部八十七年七月十五日臺財稅第八七○四七三九八二號函釋，重劃土地完成日
期之認定，以重劃之地籍測量、土地登記、工程驗收及土地交接等各項工作均完成之
日為準。次依土地登記簿謄本所載大忠段三八五地號土地登記日期為八十五年十二月
三十一日。是予認定系爭土地之地籍測量、土地登記、工程驗收及土地交接等各項工
作最後完成之日為八十五年十二月三十一日，應自八十六年起恢復徵收地價稅並減半
徵收二年，查八十六年與八十七年業已分別減徵，八十八年應予恢復全部課徵，惟八
十八年地價稅定期開徵時未回復全額仍予以減半課徵，故應予補徵，經連同大里市○
○段一三○之一地號土地短徵部分核定補徵其八十八年地價稅計四八、四三五元。次
查土地稅減免規則第十七條規定，重劃地區內土地，其地價稅之減免乃基於重劃期間
業主無法耕作或不能為原來之使用而無收益，予以地價稅或田賦全免，而非以土地所
有權之變動與否作為減免之原因。且重劃土地之所有權並不因重劃而有所變更，乃係
待重劃完成後予以重新分配相對位置之土地予同一所有權人。本案系爭土地既於八十
五年十月十八日已完成重劃交接給業主為使用收益，事實已屬重劃完成，本應恢復課
稅，惟因土地稅減免規則第十七條規定對於重劃完成之日之定義未有界定，是為配合
內政部八十一年八月二十六日修正發布市地重劃辦法第五條修正說明之意見，財政部
乃以八十七年七月十五日臺財稅第八七○四七三九八二號函釋重劃完成日之認定，係
指重劃之地籍測量、土地登記、工程驗收及交接土地等各項工作均完成之日為準，既
無牴觸憲法或法律規定之情事，自應溯自前法令生效之日起有其適用。似不宜予以擴
張解釋為應以土地登記機關通知換領土地所有權狀之日為重劃完成日。另查上開財政
部八十七年七月十五日臺財稅第八七○四七三九八二號函釋土地稅減免規則第十七條
後段所稱『完成之日』之認定，該函釋所指「土地登記」非為「土地總登記」。且按
土地登記規則第七條第一項規定，上訴人依土地登記簿上所載登記日期，予以認定登
記完畢，應無違誤。至土地登記規則第四十七條所明定之土地登記程序，係屬登記機
關作業程序之規定，按財政部上開函釋及土地登記規則第七條第一項規定，土地重劃
完成日及登記完畢之認定，並不包括應完成通知土地所有權人換領土地所有權書狀之
工作。且按民法第七百五十八條規定因不動產物權係採登記生效要件主義，縱地政機
關於完成土地登記之日，尚未換發土地所有權狀，並無影響被上訴人對其所有之系爭
土地之使用、收益、處分之權利。況行使處分非僅有買賣一途，尚包括各種事實行為
。是原判決引用最高行政法院九十年度判字第一二七八號判決書之判決理由指認定重
劃土地登記實際完成之日，自應以土地所有權人收受地政機關換領土地所有權狀通知
之日為其計算之基準，與土地登記規則第七條第一項及財政部八十七年七月十五日臺
財稅第八七○四七三九八二號函釋規定不合，顯有適用法規錯誤之情形。爰請判決廢
棄原審判決。
本院按對於適用簡易程序之裁判提起上訴或抗告，須經本院許可，且該許可以訴訟事
件所涉及之法律見解具有原則性者為限，行政訴訟法第二百三十五條定有明文。所謂
法律見解具有原則性者，係指就行政命令是否牴觸法律所為之判斷，又如同類事件所
表示之法律見解與其他高等行政法院所表示之見解互相牴觸者屬之。本件上訴意旨，
係在爭執財政部八十七年七月十五日臺財稅第八七○四七三九八二號函是否牴觸土地
稅減免規則第十七條之規定，依前揭說明意旨，應屬法律見解具有原則性，應准予上
訴，合先明。次按土地稅減免規則第十七條規定：「區段徵收或重劃地區內土地，
於辦理期間致無法耕作或不能為原來之使用而無收益者，其地價稅或田賦全免。辦理
完成後，自完成之日起其地價稅或田賦減半徵收二年。」所謂「完成之日」，自應解
為實際得為耕作或能為原來之使用而收益者而言。次按「經重劃之土地，重劃機關應
依據重劃結果，重新編號，列冊送由該管登記機關，逕為辦理權利變更登記，換發土
地權利書狀；．．．」、「重劃土地辦竣地籍測量後，主管機關應將重劃前後土地分
配清冊及重劃後土地分配圖等資料送由該管登記機關逕為辦理權利變更登記。．．．
」、「第一項辦理登記完竣後，該管登記機關應通知土地所有權人於三十日內換領土
地權利書狀，．．．」及「辦理土地登記程序如左：一、收件。．．．五、登簿。六
、繕發書狀。．．．」分別為平均地權條例第六十七條、市地重劃實施辦法第四十四
條第一項、第三項及土地登記規則第四十七條所明定。另依土地法第四十八條規定：
「土地總登記依左列次序辦理：．．．五、登記發給書狀並造冊。」同法第七十五條
第一項規定：「聲請為土地權利變更登記之件，經該管直轄市或縣（市）地政機關審
查證明無誤，應即登記於登記總簿，發給土地所有權狀或土地他項權利證明書，．．
．」依上開規定，均足以說明辦理土地總登記或權利變更登記發給或換領土地權利書
狀為辦理土地登記程序之一環。至土地登記規則第七條第一項雖規定：「土地權利經
登記機關依本規則登記於登記簿，並校對完竣，加蓋登簿及校對人員名章後，為登記
完畢。」僅係對於登記效力之基準日所為之規定，要難據為認定完成土地登記程序之
基準。本件市地重劃案，臺中縣霧峰地政事務所係於八十六年一月十六日始通知上訴
人業已辦理登記完竣，有該所八十六年一月十六日八十六霧地一字第○○六九二號函
附於本院九十年度判字第一二七八號卷足憑，揆諸上開說明，本件辦理重劃土地登記
實際完成之日，自應以土地所有權人收受地政機關換領土地所有權狀通知之日為其計
算之基準。上訴人就此未詳予研析，遽以系爭土地登記於登記簿之日作為認定已完成
土地登記之基準日，因而為被上訴人不利之判斷，適用法則難謂允當。被上訴人起訴
意旨，執此指摘原處分及訴願決定違法，求予撤銷，非無理由，原審判決均予撤銷，
於法並無不合。上訴人猶執前詞，提起上訴，為無理由，應予駁回。
據上論結，本件上訴為無理由，爰依行政訴訟法第二百五十五條第一項、第九十八條
第三項前段，判決如主文。
中    華    民    國    九十二      年      十一      月    二十七      日
                    最 高 行 政 法 院  第 四 庭
                                審 判 長 法  官      廖  政  雄
                                         法  官      趙  永  康
                                         法  官      林  清  祥
                                         法  官      鍾  耀  光
                                         法  官      姜  仁  脩
右  正  本  證  明  與  原  本  無  異
                                         法院書記官  莊  俊  亨
中    華    民    國    九十二      年      十一      月    二十七      日


司法院資訊處製作；財團法人民間司法改革基金會備份。
